最高法院民事判決　　　　　　　　　　111年度台上字第634號
上　訴　人　林昱良
訴訟代理人　康進益律師
　　　　　　康鈺靈律師
被 上訴 人　國立虎尾科技大學
 
法定代理人　張信良
訴訟代理人　林琦勝律師
　　　　　　黃曉薇律師
上列當事人間請求拆屋還地等事件，上訴人對於中華民國110年9
月30日臺灣高等法院臺南分院第二審判決（110年度上字第164號
），提起上訴，本院判決如下：
    主  文
原判決廢棄，發回臺灣高等法院臺南分院。
    理  由
    本件被上訴人主張：坐落雲林縣○○鎮○○段000○00000○
00000○00000地號土地（下稱系爭土地）為中華民國所有，並由
伊管理。上訴人所有門牌號碼為同鎮文化路75號建物（下稱系爭
建物）無權占用系爭土地如第一審判決附圖斜線所示部分（下稱
如斜線所示部分），伊自得請求上訴人拆屋還地及給付自民國11
0年1月1 日起至返還占用部分土地之日止，相當於租金之不當得
利等情。爰依民法第767 條規定及不當得利之法律關係，求為命
上訴人將系爭建物如斜線所示部分予以拆除，騰空返還該部分土
地，另給付新臺幣（下同）4736元本息，及自同年3月1日起至返
還土地之日止，按月給付2368元之判決（未繫屬本院部分，不另
贅述）。
    上訴人則以：系爭建物早於54年11月間即已建造完成，並編
訂門牌號碼及繳交房屋稅，合法使用達55年之久，復經雲林縣虎
尾鎮公所確認為合法房屋；伊父林鎮府於76年向雲林縣政府陳情
後，已獲同意使用而免予拆除；伊亦繳納補償金予被上訴人，足
認兩造間就系爭土地已成立不定期租賃契約，伊非無權占有。伊
未違反土地法第100 條所列各款事由，被上訴人收回系爭土地為
權利濫用等語，資為抗辯。
    原審維持第一審所為上訴人敗訴之判決，駁回其上訴，無非
以：系爭建物為上訴人單獨擁有事實上處分權，並占用系爭土地
如斜線所示部分，為兩造所不爭。上訴人抗辯：雲林縣政府曾同
意伊使用系爭土地，伊亦有繳納使用補償金，兩造間已成立不定
期租賃契約云云，依其提出雲林縣政府76年5月12 日函、雲林縣
虎尾鎮公所97年7月9日函，尚無從信為真。另依國有非公用不動
產被占用處理要點第6 點、各機關經管國有公用被占用不動產處
理原則第6 點之規定，國有不動產遭無權占用時，向占用人收取
之不當得利，並非租金，難認兩造已成立不定期租賃契約。上訴
人無占用系爭土地之合法權源，被上訴人自得依民法第767 條規
定請求拆屋還地。審酌系爭土地地理位置、生活機能良好及上訴
人現將系爭建物1 樓出租他人等情，被上訴人請求按系爭土地申
報地價年息5%計算相當於租金之不當得利，尚屬適當，則上訴人
除應將系爭建物如斜線所示部分拆除，騰空返還該部分土地外，
並應給付4736元本息及自110年3月1 日起至返還占用部分土地之
日止，按月給付2368元等詞，為其判斷之基礎。
    惟兩造雖將「系爭建物為上訴人一人單獨擁有事實上處分權
」列為不爭執之事實，但上訴人於事實審稱：系爭建物早於54年
11月間即已建造完成，為其父親留下來的祖厝，由其管理使用，
其於97年修建等語，被上訴人亦稱：系爭建物早在60年以前就存
在等語（見一審卷第94頁、第166頁、原審卷第70頁、第145至14
6頁、第153頁）。倘系爭建物為上訴人之父林鎮府所遺祖厝，何
以係由上訴人單獨取得其事實上處分權？上開不爭執之事實與兩
造陳述內容是否相符？即滋疑義。次按依法官知法之原則，關於
法律之評價、判斷及適用，係法院之職責，法院就當事人之主張
及提出之證據依調查證據程序確定事實後，即應依職權尋求、發
現法之所在，尚不因當事人就其主張之法律上爭點為自認或不爭
執而受影響。查卷附110年1月14日房屋稅籍證明書所載位於雲林
縣○○鎮○○路00號之建物為加強磚造、納稅義務人為林鎮府、
起課年月為62年1月，折舊年限為48年（見一審卷第65 頁）；另
雲林縣虎尾鎮公所於98年8月18日函知上訴人：本鎮文化路75 號
為老舊房屋，屋頂為石棉瓦構造，原已呈老化現象，因適逢颱風
吹落，為顧及現仍處使用狀態，請依原面積及高度之原則下，改
採鐵皮構造覆蓋屋面等語；同所109年11月25 日函記載：依林昱
良君98年8月14 日陳報函所附房屋照片，係為一層磚瓦結構平房
，與現況為2層鋼鐵造房屋相比，顯有擅自建築行為；同所110年
3月19 日函則記載：現況該建物（即系爭建物）已有增建與修建
等行為等語（見同卷第177頁、第195頁、第197 頁）。再雲林縣
政府於109年10 月間派員至現場勘查確認後製作之違章建築查報
單、勘查結果通知書分別記載系爭建物為「違建類別：新建。違
建情形：材料：鋼鐵造有牆，高度：兩層約7 公尺高，面積：約
75平方公尺」、「違建類別：增建。違建情形：鋼鐵造有牆，約
2層，高度約7公尺，面積約75平方公尺」（見同卷第186頁、第1
90頁），前開文書就系爭建物究為新建或增建之建物，記載內容
似有出入。則系爭建物究為林鎮府原始起造，嗣由上訴人修建或
增建？或係上訴人所原始起造？其所有權人或事實上處分權人現
為何人？均待釐清。原審未遑調查審認，逕認上訴人就系爭建物
有單獨之事實上處分權，而為其不利之論斷，自有可議。上訴論
旨，指摘原判決不當，求予廢棄，非無理由。
    據上論結，本件上訴為有理由。依民事訴訟法第477條第1項
、第478條第2項，判決如主文。
中    華    民    國   111    年    3     月    31    日
                      最高法院民事第二庭
                          審判長法官  高  孟  焄  
                                法官  彭  昭  芬  
                                法官  蘇  芹  英  
                                法官  徐  福  晋  
                                法官  邱  璿  如  
本件正本證明與原本無異
                                      書  記  官  
中    華    民    國   111    年    4     月    7     日